臺灣高等法院刑事判決
110年度上訴字第1540號
上  訴  人  臺灣臺北地方檢察署檢察官
被      告  黃思銘



上列上訴人因被告詐欺等案件，不服臺灣臺北地方法院109年度
審訴字第1696號，中華民國110年2月25日第一審判決（起訴案號
：臺灣臺北地方檢察署109年度偵字第15886、18706號），提起
上訴，本院判決如下：
    主  文
原判決撤銷。
乙○○犯三人以上共同冒用公務員名義詐欺取財罪，處有期徒刑壹
年參月；又犯三人以上共同冒用公務員名義詐欺取財罪，處有期
徒刑壹年貳月。應執行有期徒刑壹年陸月。
    犯罪事實
一、乙○○自民國109年4月中旬前某日起，加入真實姓名年籍不詳
    、LINE通訊軟體暱稱「有為」、「控檯阿湯」之成年人所屬
    之詐欺集團（下稱本案詐欺集團），擔任取款車手，並約定
    以每日獲得新臺幣（下同）2,000元報酬方式直接用於抵償
    其積欠本案詐欺集團之債務。其等共同意圖為自己不法所有
    而基於3人以上冒用公務員名義詐欺取財、以不正方法由自
    動付款設備取得他人之物及洗錢之犯意聯絡，由本案詐欺集
    團成員於附表一各該編號所示時日，以附表一各該編號所示
    之詐騙手法，向附表一各該編號所示之告訴人施用詐術，致
    各該告訴人陷於錯誤，而依指示於附表一各該編號所示時、
    地，交付如附表一各該編號所示之帳戶存摺、提款卡予本案
    詐欺集團。嗣乙○○即依本案詐欺集團之指示，持附表一編號
    1之⑴、編號2所示之帳戶提款卡，於附表一上開編號所示時
    、地，接續假冒本人提領之不正方法，由自動付款設備提領
    如附表一上開編號所示之款項。乙○○提領前揭款項後，並依
    指示於不詳時、地，將前揭提領款項連同上開提款卡交回本
    案詐欺集團，並以每日2,000元之報酬抵償其所積欠本案詐
    欺集團之債務，而以此方式掩飾、隱匿犯罪所得之去向及所
    在。
二、案經甲○○訴由臺北市政府警察局萬華分局；丙○○訴由新北市
    政府警察局三重分局報告臺灣臺北地方檢察署檢察官偵查起
    訴。
    理  由
壹、程序方面
    本案相關具有傳聞性質的證據資料，檢察官及被告乙○○表示
    不爭執證據能力（見本院卷第81至82頁），且本案所引用的
    非供述證據，也是合法取得，依法均可作為認定犯罪事實的
    依據。
貳、實體方面
一、認定犯罪所憑之證據及理由
    上開犯罪事實，業據被告乙○○於警詢、偵查中及原審及本院
    審理時均坦承不諱（見偵字第15886號卷第19至33頁、第93
    至95頁，偵字第18706號卷第7至23頁、第97至99頁，原審卷
    第55頁、第79頁、第85頁、第87頁及本院卷第85頁），並有
    以下補強證據可資佐證：
　㈠證人即告訴人甲○○、丙○○於警詢中之證述（見偵字第15886號
    卷第37至42頁，偵字第18706號卷第25至33頁）。
　㈡附表一編號2所示帳戶之存摺影本（見偵字第18706號卷第69
    至77頁）。
  ㈢附表一編號2所示提領時、地之自動櫃員機交易明細翻拍照片
    （見偵字第18706號卷第37頁、第65頁、第45至53頁、第63
    頁）。
  ㈣監視器錄影畫面翻拍照片（見偵字第15886號卷第74至75頁，
    偵字第18706號卷第67頁、第111至121頁）。
　㈤內政部警政署反詐騙諮詢專線紀錄表（見偵字第15886號卷第
    55至56頁）。
　　從而，被告任意性之自白經前開證據補強，應與事實相符，
    堪可採信。本案事證明確，被告犯行洵堪認定，應予依法論
    科。
二、論罪
  ㈠罪名
  ⒈加重詐欺取財罪
　　核被告就附表一編號1、2所為，均係犯刑法第339條之4第1
    項第1款、第2款之三人以上共同冒用公務員名義詐欺取財罪
    、同法第339條之2第1項之非法由自動付款設備取財罪。起
    訴書雖漏載被告所為亦涉犯同法第339條之4第1項第1款冒用
    公務員名義詐欺取財罪及第339條之2第1項非法由自動付款
    設備取財罪，惟起訴書已記載此部分犯罪事實，為起訴效力
    所及，且予被告辯論之程序保障，本院自應併予審究。
  ⒉洗錢罪
    查本案詐騙集團成員詐騙被害人，犯有第339條之4第1項第1
    款、第2款之加重詐欺取財罪，為洗錢防制法第3條第1款規
    定之特定犯罪，而被告與本案詐騙集團其餘成員相互利用彼
    此之行為，先由機房成員對被害人施用詐術使彼等交付帳戶
    及金融卡後，被告前往提領收水，復轉交集團成員，藉此製
    造金流之斷點，使偵查機關難以追查帳戶金流，目的顯在掩
    飾、隱匿該等款項作為特定犯罪所得財物之來源、去向及所
    在，被告此部分為洗錢防制法第2條第2款之洗錢行為，核其
    係犯同法第14條第1項之洗錢罪。
　㈡共同正犯：被告與本案詐欺集團間，就附表一編號1、2所示
    部分，均具犯意聯絡、行為分擔，應論以共同正犯。
　㈢罪數
　⒈接續犯：被告持附表一編號1、2所示告訴人受騙交付之提款
    卡，前往自動提款機提領款項之行為，係於密切接近之時地
    實施，各行為之獨立性極為薄弱，依一般社會健全觀念難以
    強行分離，且係侵害同一法益，在刑法評價上，以視為數個
    舉動之接續施行，合為包括之一行為予以評價，較為合理，
    故均屬接續犯。
  ⒉想像競合犯：被告就附表一編號1、2所為，均係以一行為而
    觸犯數罪名，為想像競合犯，均應從一重論以之三人以上共
    同冒用公務員名義詐欺取財罪處斷。
  ⒊被告所犯上開2罪間，犯意各別，行為互殊，應分論併罰。
　㈣按「犯（洗錢防制法）前2條之罪，在偵查或審判中自白者，
    減輕其刑」。然按想像競合犯之處斷刑，本質上係「刑之合
    併」，其所謂從一重處斷，乃將想像競合犯組成之評價上數
    罪，合併為科刑一罪，其所對應之刑罰，亦合併其評價上數
    罪之數法定刑，而為一個處斷刑。易言之，想像競合犯侵害
    數法益者皆成立犯罪，論罪時必須輕、重罪併舉論述，同時
    宣告所犯各罪名，包括各罪有無加重、減免其刑之情形，亦
    應說明論列，量刑時併衡酌輕罪部分量刑事由，評價始為充
    足，然後依刑法第55條前段規定「從一重處斷」，非謂對於
    其餘各罪可置而不論。因此，法院決定處斷刑時，雖以其中
    最重罪名之法定刑，做為裁量之準據，惟於裁量其輕重時，
    仍應將輕罪合併評價在內（最高法院108年度台上字第3563
    號、第4405號刑事判決意旨參照）。查被告就其加入本件詐
    欺集團擔任帳戶提款卡領款後層轉其他成員之角色分工等客
    觀事實，於偵查、原審及本院審理時均坦承不諱，應認被告
    就洗錢罪之主要構成要件事實於偵查及審判中有所自白，原
    應依上開規定減輕其刑；惟被告所犯洗錢罪均屬想像競合犯
    其中之輕罪，就此部分想像競合輕罪得減刑部分，於量刑時
    一併衡酌該部分減輕其刑事由，附此說明。
三、不另為不受理
　㈠公訴意旨另以：被告本案所為，亦同時涉犯組織犯罪防制條
    例第3條第1項後段之參與犯罪組織罪嫌云云。
　㈡按刑罰責任之評價與法益之維護息息相關，對同一法益侵害
    為雙重評價，是過度評價；對法益之侵害未予評價，則為評
    價不足，均為法之所禁。又加重詐欺罪，係侵害個人財產法
    益之犯罪，其罪數之計算，核與參與犯罪組織罪之侵害社會
    法益有所不同，審酌現今詐欺集團之成員皆係為欺罔他人，
    騙取財物，方參與以詐術為目的之犯罪組織。倘若行為人於
    參與詐欺犯罪組織之行為繼續中，先後多次為加重詐欺之行
    為，因參與犯罪組織罪為繼續犯，犯罪一直繼續進行，直至
    犯罪組織解散，或其脫離犯罪組織時，其犯行始行終結。故
    該參與犯罪組織與其後之多次加重詐欺之行為皆有所重合，
    然因行為人僅為一參與犯罪組織行為，侵害一社會法益，屬
    單純一罪，應僅就「該案中」與參與犯罪組織罪時間較為密
    切之首次加重詐欺犯行論以參與犯罪組織罪及加重詐欺罪之
    想像競合犯，而其他之加重詐欺犯行，祗需單獨論罪科刑即
    可，無需再另論以參與犯罪組織罪，以避免重複評價。是如
    行為人於參與同一詐欺集團之多次加重詐欺行為，因部分犯
    行發覺在後或偵查階段之先後不同，肇致起訴後分由不同之
    法官審理，為裨益法院審理範圍明確、便於事實認定，即應
    以數案中「最先繫屬於法院之案件」為準，以「該案件」中
    之「首次」加重詐欺犯行與參與犯罪組織罪論以想像競合。
    縱該首次犯行非屬事實上之首次，亦因參與犯罪組織之繼續
    行為，已為該案中之首次犯行所包攝，該參與犯罪組織行為
    之評價已獲滿足，自不再重複於他次詐欺犯行中再次論罪，
    俾免於過度評價及悖於一事不再理原則。至於「另案」起訴
    之他次加重詐欺犯行，縱屬事實上之首次犯行，仍需單獨論
    以加重詐欺罪，以彰顯刑法對不同被害人財產保護之完整性
    ，避免評價不足（最高法院109年台上字第3945號判決意旨
    可資參照）。
　㈢經查，被告因加入本案詐欺集團，而於109年5月8日擔任提款
    車手之犯罪事實，業經臺灣桃園地方檢察署檢察官以109年
    度偵字第18374號提起公訴，並於109年11月11日繫屬於臺灣
    桃園地方法院審理中等情，有前揭起訴書、本院被告前案紀
    錄表在卷可稽。至本案則係於109年11月13日繫屬於原審法
    院一節，有臺灣臺北地方檢察署109年11月13日北檢欽闕109
    偵15886字第1099094527號函暨其上之原審收文戳章在卷為
    憑（見原審卷第7頁）。是本案顯非最先繫屬之法院，揆諸
    前開說明，為避免重複評價，當無從將一參與犯罪組織行為
    割裂再另論一參與犯罪組織罪，而與本案所犯加重詐欺取財
    罪從一重論處之餘地，起訴尚有不合法之處。惟起訴書認與
    前開經本院論罪科刑之加重詐欺部分有想像競合之一罪關係
    ，爰不另為不受理諭知，附此指明。
參、撤銷原判決之理由　
一、原判決以被告係犯三人以上共同詐欺取財罪、非法由自動付
    款設備取財罪及洗錢罪，予以論罪科刑，固非無見。然原判
    決未就起訴書已載明而為起訴效力所及之冒用公務員名義加
    重詐欺罪論科，且逕就被告自白洗錢罪部分排除洗錢防制法
    第6條第2項之適用，而未於量刑評價此輕罪部分量刑事由，
    均有違法不當之處。檢察官上訴指摘原判決未一併適用刑法
    第339條之4第1項第1款冒用政府機關及公務員名義犯詐欺取
    財罪之規定，尚非無憑。原判決既有上開可議，已屬無可維
    持，應由本院撤銷另為改判。
二、爰以行為人之責任為基礎，審酌被告因貪圖一己私利，於本
    案詐欺集團擔任提款車手，不僅漠視他人財產權，且對社會
    治安造成相當之影響，另考量被告犯後自始坦承犯行，並以
    附表一編號1、2所示提領款項之總額29萬5,000元、10萬5,8
    00元與告訴人甲○○、丙○○達成和解，此有原審調解筆錄在卷
    可稽（見原審卷第61至62頁、第93至94頁）；兼衡被告於本
    案詐欺集團所擔任角色之涉案程度，各次犯罪所生損害；併
    參以被告自述高職畢業之智識程度，從事市場攤販工作、已
    婚、需扶養3名未成年子女及雙親之家庭生活經濟狀況（見
    本院卷第86頁）等一切情狀，爰分別量處如主文所示之刑暨
    定其應執行之刑示懲。另被告所犯之罪，嚴重影響社會治安
    ，致被害人恐懼痛苦莫名，難認有何暫不執行之必要，自不
    予諭知緩刑，併此敘明。
三、沒收
　㈠被告本案所獲報酬為每日2,000元直接用以抵償其所積欠本案
    詐欺集團之債務，之後本案詐欺集團亦未再向被告索取債務
    等節，業據被告於原審準備程序中供承無誤（見原審卷第79
    頁）。準此，就附表一編號1所示犯行，被告獲得抵償債務6
    ,000元之犯罪所得（提款日共3日，共計6,000元）；就附表
    一編號2所示犯行，被告獲得抵償債務12,000元之犯罪所得
    （提款日共6日，共計12,000元）。然被告已與告訴人甲○○
    、丙○○達成調解，調解金額並顯已逾前揭犯罪所得，若被告
    確實依調解條件履行，已足剝奪其犯罪利得，而倘被告未能
    切實履行，上開告訴人亦得以上開調解筆錄為民事強制執行
    名義，對被告財產強制執行，已達沒收制度剝奪被告犯罪所
    得之立法目的，如在本案另沒收被告上揭犯罪所得，將使被
    告承受過度之不利益，顯屬過苛，爰依刑法第38條之2第2項
    之規定，不予宣告沒收。
　㈡至被告所提領如附表一編號1、2所示款項，固為洗錢防制法
    第14條第1項洗錢罪所掩飾、隱匿之財物，惟被告已如數交
    付與本案詐欺集團，要難認屬被告所有之財物，自無從依洗
    錢防制法第18條第1項規定宣告沒收，併此敘明。
　㈢未扣案如附表一編號1、2所示之提款卡，已由被告全部繳回
    本案詐欺集團，要難認屬被告所有之物，不予宣告沒收。
　㈣扣案如附表二所示之物，雖為被告提款時穿著之衣服，惟具
    本案證據資料之性質，亦不沒收。
據上論斷，應依刑事訴訟法第369條第1項前段、第364條、第299
條第1項前段，判決如主文。
本案經檢察官李巧菱提起公訴，檢察官王巧玲提起上訴，檢察官
越方如到庭執行職務。
中　　華　　民　　國　 110　　年　　8 　　月　　3   　日
                  刑事第二十三庭審判長法　官  許永煌
                                      法　官  雷淑雯
                                      法　官  吳定亞
以上正本證明與原本無異。
如不服本判決，應於收受送達後20日內向本院提出上訴書狀，其
未敘述上訴之理由者並得於提起上訴後20日內向本院補提理由書
（均須按他造當事人之人數附繕本）「切勿逕送上級法院」。
                                      書記官  郭侑靜
中　　華　　民　　國　　110 　年　　8 　　月　　3 　　日
附表一
編號 告訴人  詐騙時日 詐騙手法 交付帳戶時、地 交付之帳戶 提領時日、地點 提領款項 犯罪所得 宣告刑  1 甲○○  109年4月16日12時許 本案詐欺集團成員於左列時日，假冒健保局人員，致電甲○○，佯稱：因超量使用健保有違法疑慮，警方逮捕毒品嫌犯陳信宏時，在陳信宏住處發現甲○○之國泰世華銀行存摺，涉入毒品案金額達120萬元，需凍結甲○○帳戶，除非辦理公證帳戶，若無法自行前往臺中交付名下3間帳戶之存摺跟金融卡辦理公證，可以請替代役來收取送去臺中云云，致甲○○陷於錯誤，而依指示告知帳戶密碼，並將右列所示帳戶之存摺、提款卡交予本案詐欺集團成員「陳國華」。 於109年4月16日15時許，在臺北市○○區○○路00號正對面之青年公園溜滑梯旁涼亭 ⑴中國信託銀行帳號000-000000000000號帳戶 ⑵彰化銀行帳號000-00000000000000號帳戶 ⑶郵局帳號000-00000000000000號帳戶  左列⑴中國信託帳戶： ①109年4月17日8時38分許，在臺北市○○區○○○路0段000號統一超商羅捷門市自動櫃員機（下稱ATM） ②109年4月18日8時39分許，在臺北市○○區○○路0段000號統一超商辛亥門市ATM ③109年4月21日8時12分許，於新北市○○區○○路000號統一超商建國門市ATM 左列⑴中國信託帳戶： ⑴12萬元 ⑵55,000元 ⑶12萬元  6,000元   乙○○犯三人以上共同冒用公務員名義詐欺取財罪，處有期徒刑壹年參月。 2 丙○○ 109年4月30日12時許 本案詐欺集團成員於左列時日，假冒戶政事務所人員，致電丙○○，佯稱：有人要申請丙○○之戶口謄本，需轉接警局處理，因丙○○拒絕轉接，旋聲稱丙○○涉嫌販毒需檢查身分證、指紋，並要求提領68萬元連同如右列所示之郵局、農會提款卡一起交付之云云，致丙○○陷於錯誤，而依指示告知帳戶密碼，並將右列所示帳戶之提款卡，連同其提領之現金40萬元交予本案詐欺集團成員。    於109年4月30日12時許，在新北市○○區○○路0段000巷00弄0號前之機車坐墊下方置物箱內 ⑴板橋新海郵局帳號000-00000000000000號帳戶 （備註：交付前自本帳戶轉帳50萬元至下列板橋農會帳戶；並自本帳戶提領40萬元後，將40萬元現金連同本帳戶一併交付之） 109年5月1日8時45分許，在臺北市內湖區郵局ATM 6萬元未成（「交易金額超過累計限額」） 12,000元  乙○○犯三人以上共同共同冒用公務員名義詐欺取財罪，處有期徒刑壹年貳月。      ⑵新北市○○區○○○號000-00000000000000號帳戶  ⑴109年5月1日8時24分許，在臺北市內湖區農會ATM ⑵109年5月2日9時28分，在新北市○○區○○街000號三重農會ATM ⑶109年5月3日14時58分許，在臺北市○○區○○路00號農會ATM ⑷109年5月4日9時38分許，在臺北市○○區○○路0段000號合作金庫銀行ATM ⑸109年5月5日9時10分許，在臺北市○○區○○路00號農會ATM ⑹109年5月6日11時6分許，在臺北市○○區○○路0段00號第一銀行ATM ⑴1萬元未成（「本日提款轉帳超過限額」） ⑵3萬元 ⑶3萬元 ⑷1萬元 ⑸3萬元 ⑹5,800元    
附表二
編號 物品名稱及數量  1 短袖上衣1件  2 牛仔褲1件 
附錄：本案論罪科刑法條全文
中華民國刑法第339條之2
意圖為自己或第三人不法之所有，以不正方法由自動付款設備取
得他人之物者，處3年以下有期徒刑、拘役或30萬元以下罰金。
以前項方法得財產上不法之利益或使第三人得之者，亦同。
前二項之未遂犯罰之。
中華民國刑法第339條之4
犯第339條詐欺罪而有下列情形之一者，處1年以上7年以下有期
徒刑，得併科1百萬元以下罰金：
一、冒用政府機關或公務員名義犯之。
二、三人以上共同犯之。
三、以廣播電視、電子通訊、網際網路或其他媒體等傳播工具，
    對公眾散布而犯之。
前項之未遂犯罰之。
洗錢防制法第14條
有第二條各款所列洗錢行為者，處7年以下有期徒刑，併科新臺
幣5百萬元以下罰金。
前項之未遂犯罰之。
前二項情形，不得科以超過其特定犯罪所定最重本刑之刑。